【裁判字號】    97,簡上,53
【裁判日期】    970526
【裁判案由】    詐欺
【裁判全文】
臺灣臺南地方法院刑事判決              97年度簡上字第53號
上  訴  人  臺灣臺南地方法院檢察署檢察官
被      告  甲○○
上列上訴人因被告詐欺案件，不服本院96年度簡字第3704號，中
華民國96年11月28日第一審簡易判決（聲請簡易判決處刑案號：
96年度偵字第3704號）提起上訴，本院管轄第二審之合議庭判決
如下：
    主  文
原判決撤銷。
甲○○幫助意圖為自己不法之所有，以詐術使人將本人之物交付
，處有期徒刑月，如易科罰金，以新臺幣壹仟元折算壹日。
    事  實
一、甲○○應能預見一般人取得他人金融帳戶之行徑，常與財產
    犯罪之需要密切相關，且取得他人存摺之目的，在於取得贓
    款及掩飾犯行不易遭人追查，又對於提供帳戶，雖無引發他
    人萌生犯罪之確信，但仍以縱若有人持以犯罪，亦不違反其
    幫助犯罪之本意，而基於幫助不詳姓名人士詐騙金錢之不確
    定故意，於民國（下同）96年1月間某日，在臺南縣永康交
    流道附近，將其於仁德後壁厝郵局開立之局號：000000-0、
    帳號：000000-0號帳戶（以下簡稱系爭帳戶）之提款卡、存
    摺（含告知密碼）及印章（聲請書漏載印章），以新臺幣（
    下同）10,000元之代價出租與真實姓名年籍不詳綽號「林哥
    」之成年男子。嗣詐欺集團成員輾轉取得系爭帳戶後，即共
    同意圖為自己不法之所有，於同年月17日在小兵立大功報紙
    虛偽刊登貸款廣告，丙○○遂致電查詢，詐騙集團成員「張
    小姐」、「陳經理」遂以需繳交徵信費、簽約費、利息費用
    為由，要求丙○○匯款至指定之帳戶，致丙○○不疑有他，
    遂依指示共匯款20萬3600元至系爭帳戶，嗣丙○○察覺有異
    ，始知受騙。
二、案經臺南縣警察局歸仁分局報請臺灣臺南地方法院檢察署檢
    察官偵查後聲請以簡易判決處刑。
    理  由
壹、程序部分：
一、關於證據能力之判斷：
  (一)按被告以外之人於審判外之陳述，雖不符刑事訴訟法第159
    條之1至之4之規定，而經當事人於審判程序同意作為證據，
    法院審酌該言詞陳述或書面陳述作成時之情況，認為適當者
    ，亦得為證據，刑事訴訟法第159條之5第1項定有明文。本
    件被害人丙○○於警詢中之陳述，以及臺南縣警察局歸仁分
    局歸南派出所警員邱銘孝所撰寫之職務報告書，分屬被告以
    外之人於審判外之言詞及書面陳述，既經被告明示同意採為
    證據之意思，而上述供述證據並無事實顯示係公務員因違法
    蒐證所取得之證據，本院審酌該等供述證據作成時之情況，
    亦認為適於作為證據，依同法條第1項之規定，應認為具有
    證據能力。
  (二)此外，被告亦未就卷附郵政國內匯款執據、系爭帳戶開戶資
    料、存摺存款帳戶資料及交易明細查詢單（以下簡稱交易明
    細）等書面資料之證據能力表示意見，而上開書證及一般性
    記載之業務文書既經本院依照刑事訴訟法第165條第1項之規
    定於審理時進行調查，依上開條文及同法第159條之4第2款
    之規定，自亦有證據能力。
二、本件第二審程序審查之原審判決內容：原審於判決後，以原
    判決正本誤繕為由，於96年12月7日以裁定將原判決主文及
    理由所記載命被告「提供貳拾（20）小時之義務勞務」，更
    正為「提供肆拾（40）小時之義務勞務」。惟原判決既於主
    文及理由欄均敘明諭知被告所提供義務勞務之時數，應非有
    誤寫之顯然錯誤，所為裁定更正內容顯已影響於全案情節與
    判決本旨，應不發生效力，而視同未經裁定更正（最高法院
    97台非117號判決參照）。故本件第二審程序，本院合議庭
    審核之原審判決，即係上述裁定前之第一審簡易判決，應先
    敘明。
貳、實體部分：
一、本件被告於審理時就系爭帳戶為其所申請使用，並於96年1
    月間某日連同存摺、提款卡（含密碼）及印章交付他人，嗣
    因被害人丙○○接獲詐騙電話，致陷於錯誤而陸續匯款20萬
    3600元至系爭帳戶等事實雖均未為爭執，並就被訴罪名為認
    罪之陳述，但仍以：伊並非將系爭帳戶出租他人使用，而是
    以系爭帳戶持以抵押借款10,000元，並預扣3,000元之利息
    。伊持系爭帳戶借款時，並未想到出借款項者可能利用系爭
    帳戶從事犯罪云云置辯。
二、經查：
  (一)前揭被告不爭執之事實，業據被害人丙○○於警詢中證述無
    訛，復有郵政國內匯款執據、系爭帳戶開戶資料及交易明細
    在卷可佐，自無疑異。
  (二)被告雖供稱以系爭帳戶抵押借款云云。惟查：
  被告於偵查中甫經通緝到案時，向檢察事務官陳稱「我以
    10,000元『租』給『林哥』，是在96年1月間，於永康交通
    道附件交付的，當時我缺錢才會這麼做，『林哥』真實姓名
    不清楚，他的手機號碼也忘了」等語（見偵緝卷第18頁），
    而明白供承出租系爭帳戶，並隻字未提抵押借款。經本院於
    審理程序質諸此節，被告則又供稱「我是跟檢察事務官說看
    報紙『借』對方」云云。然「出借」、「出租」及「持以抵
    押借款」，雖均有交付系爭帳戶予他人之客觀情況，但動機
    、原由俱不相同，被告為年逾35歲之成年人，斷無不知其間
    差異而錯誤供述之理。
  其次，金融行庫之帳戶，乃任何人均得申請使用之物品。縱
    經遺失或其他原因無法繼續持用，亦得輕易掛失並申請補發
    。債務人如持以抵押並借得款項後，即得輕易申請補發存摺
    及提款卡，而使債權人執持之擔保帳戶成為無用且無交易價
    值之物。質言之，將己有金融帳戶交付他人，並不會造成如
    同身份證件交付他人般地造成必須還款以取回抵押物之心理
    壓力。再者，金融行庫之帳戶，於正常之情況下復無以持以
    變價受償，此等對於債權人而言留之無用之抵押物品，殊難
    產生擔保債權之效果。故帳戶應不具擔保價值，而無人願意
    接受為債權之擔保物品，更何況是素不相識之債權、債務人
    間之借貸關係，此應屬公眾周知之事實。從而被告辯稱以系
    爭帳戶抵押借款，因與上述經驗法則相悖，實難憑信。
  再者，被告係將系爭帳戶之存摺、提款卡（含告知密碼）及
    印章一併交付其所稱之「林哥」，已據其於本院審理時供明
    在卷。申言之，被告係將使用系爭帳戶之全部物品一併交付
    該位「林哥」之人。依被告交付物品內容而為觀察，實已超
    出「持系爭帳戶以抵押借款」之必要，而達「交付系爭帳戶
    以供他人使用」之程度。參以被告復未約定於債務清償後如
    何取回該些存摺等物品，益徵其辯解難以信實。
  被告另於準備程序進行中，向本院受命法官供稱伊於96年2
    、3月間在（永康）永大路郵局匯款二次利息予債權人，每
    次3,000元云云。經本院函查結果，被告於96年2、3月間，
    僅前往位於永康永大路之崑山郵局巷臨櫃匯款二次，分別於
    96 年2月1日匯款14,000元及96年3月27日匯款3,000元，有
    臺灣郵政股份有限公司臺南郵局97年4月1日南營密字第0971
    200367號函及所附匯款單影本附卷可查。核與被告所供次數
    與金額，明顯不符。
  綜上各節，被告所辯以系爭帳戶抵押借款云云，顯屬臨訟飾
    卸之詞，不能採信，應認其於偵查中所供出租系爭帳戶乙節
    與事實相符。
  (三)被告另又辯稱不知取得系爭帳戶之人，將用以施詐騙財云云
    。然：
  今日一般人均可任意至郵局或銀行開設金融帳戶，如非供犯
    罪之非法使用，衡情自無置自己名義帳戶不用，而出價取得
    他人帳戶使用之必要；又衡諸金融帳戶事關存戶個人財產權
    益之保障，其與金融卡及密碼結合，專有性自屬更高，除非
    本人或與本人親密關係者，難認有何理由可自由流通使用該
    存摺、金融卡及密碼，而一般人亦均有妥為保管防阻他人任
    意使用之認識，縱因特殊情況偶有交付他人使用之需，必深
    入瞭解用途後再行提供以使用，方符常情；且該等專有物品
    如落入不明人士手中，極易被利用為與財產有關之犯罪工具
    ，是若無正當理由，竟願出價徵求他人提供帳戶，客觀上即
    應預見其將作為詐欺取財之工具，而供存入某筆資金後，再
    行領出之用，且該存入及提領過程係有意隱瞞其流程及行為
    人身分曝光之用意，此應為年逾35歲之被告所應理解及預想
    之常識。本案被告在期待「林哥」交付收購帳戶對價之心態
    下，提供上開帳戶存摺、金融卡（含密碼）及印章予該名非
    熟識且身分來歷毫無所悉之「林哥」，自係明顯違背一般生
    活經驗，上開應予預見之情，被告顯無理由諉稱不知。
  衡諸常情，詐欺集團以他人帳戶供作款項出入之帳戶，通常
    會先取得帳戶所有人之同意方始使用，否則一旦帳戶所有人
    掛失，被害人匯入之款項即遭凍結無法提領，帳戶所有人反
    可輕易辦理補發存簿、變更印鑑、密碼，將款項提領一空，
    詐欺集團豈有冒此風險之理。苟本件如被告未同意租用系爭
    帳戶之「林哥」使用其帳戶，詐欺集團成員根本無法知悉被
    告何時會辦理掛失，則被害人匯入之款項是否可順利提領始
    終處於不確定之狀態。故詐騙集團成員敢於使用系爭帳戶匯
    入詐騙所得款項之前提，乃被告之應允使用至明。
  綜合上情，被告確有幫助詐欺取財之不確定犯意至明。從而
    本件事證明確，被告犯行洵堪認定。
  (四)又據被害人丙○○警詢所述，至少有真實姓名年籍均不詳自
    稱「張小姐」、「陳經理」等二名，是於上開時、地對被害
    人丙○○為詐騙行為者，顯係不同之人接續所為，足見應係
    二以上有意圖為自己不法所有犯意聯絡之數人，共同為上開
    詐欺取財犯行無疑。惟按幫助犯之成立，行為人主觀上須有
    幫助故意，客觀上須有幫助行為，並係從屬於正犯而無獨立
    性，故幫助犯須對正犯之犯罪事實，具有共同認識而加以助
    力，始能成立，其所應負責任，亦以與正犯有同一認識之事
    實為限，是若正犯所犯之事實，超過幫助犯所共同認識之範
    圍時，幫助犯自僅就其所認識之範圍負責。本件被告雖預見
    取得其帳戶者可能用以為詐欺取財之犯罪工具，而仍提供上
    開帳戶予他人使用，已如前述，惟該取得被告帳戶之詐騙集
    團，其共犯人數、詐騙計畫、行騙手法、成員間之行為分擔
    、時間地點、犯罪次數等情，既係其用以詐騙社會大眾而使
    一般人陷於錯誤之方式，自具有高度隱密性，終究非外界所
    能窺知，被告僅係提供帳戶供他人使用者，顯難期待其竟能
    有超越一般常人之認識，而知悉詐騙集團幕後全盤犯罪真相
    ，亦無積極證據證明被告具有上開認知或預見，自無由令其
    負幫助「共同」詐欺取財罪責。
三、核被告之所為，係犯刑法第339條第1項詐欺取財罪之幫助犯
    ，爰依刑法第30條第2項之規定，依正犯之刑減輕之。原審
    認為被告犯行明確而論以詐欺取財罪之幫助犯，予以論罪科
    刑，固非無見，但：(1)本件被告之犯行造成被害人丙○○高
    達20萬3600元之損害，被告非但未為分文之賠償，亦無擬行
    賠償被害人之意思表示；復於本院審理時翻異前詞捏造事實
    以圖委責，其犯後態度不能認為已知警惕，顯然不適宜徒憑
    偵查中供承犯行而邀緩刑寬典。原審於被告未為任何賠償被
    害人之表示或行為之情況下，即諭知被告緩刑二年，核屬失
    當；(2)原審諭知被告緩刑所附之負擔，為提供20小時之義務
    勞務，低於刑法第74條第2項第5款所規定義務勞務之最低時
    數40小時，亦有違誤。檢察官上訴意旨指摘原判決不當，為
    有理由，應由本院合議庭撤銷改判。
四、爰審酌被告前無犯罪前科紀錄素行尚佳（見卷附臺灣高等法
    院被告全國前案紀錄表），教育程度為高職畢業，衡情可信
    因經濟狀況始出租系爭帳戶予詐欺集團成員使用，造成被害
    人受有損害，增加警方查緝犯罪之難度，及助長詐欺之犯罪
    風氣，且犯後雖曾供承犯行，似知悔悟，但漫言抵押借款卸
    責、且諉稱不知取得系爭帳戶之人將用以詐騙他人財物，但
    終仍為認罪之表示等一切情狀，仍從輕量處有期徒刑三月，
    併諭知易科罰金之折算標準。又本件被告犯罪時間雖在96年
    4月24日以前，所犯罪名亦非中華民國96年罪犯減刑條例第3
    條所列不得減刑之範圍，但其係前往台南市榮民服務處辦理
    榮民證時，經承辦人員告知有案件在身，而於96年9月21日
    前往臺南縣警察局歸仁分局歸南派出所詢問，始知悉已遭通
    緝，並由警員當場逮捕，已據警員邱銘孝詳述於97年2月12
    日職務報告書，顯見被告並非中華民國96年罪犯減刑條例施
    行後，自動歸案接受偵查，依同條例第5條規定，應屬不得
    減刑，併予指明。
據上論斷，應依刑事訴訟法第455條之1第1項、第3項、第369條
第1項前段、第364條、第299條第1項前段，刑法第339條第1項、
第30條第1項前段、第2項、第41條第1項前段，刑法施行法第1條
之1第1項、第2項前段，判決如主文。
本案經檢察官乙○○到庭執行職務。
中    華    民    國    97    年    5     月    26    日
                刑事第十庭  審判長法  官  陳欽賢
                                  法  官  林臻嫺
                                  法  官  陳賢德
以上正本證明與原本無異
本件不得上訴。
                                  書記官  陳麗雅
中    華    民    國    97    年    5     月    26    日
附錄本案論罪科刑法條全文
中華民國刑法第30條：
幫助他人實行犯罪者，為幫助犯。雖他人不知幫助之情者，亦同
。
幫助犯之處罰，得按正犯之刑減輕之。
中華民國刑法第339條（普通詐欺罪）
意圖為自己或第三人不法之所有，以詐術使人將本人或第三人之
物交付者，處5年以下有期徒刑、拘役或科或併科1千元以下罰金
。


司法院資訊處製作；財團法人民間司法改革基金會備份。
